【裁判字號】    97,簡上,118
【裁判日期】    980305
【裁判案由】    塗銷所有權移轉登記
【裁判全文】
臺灣臺南地方法院民事判決             97年度簡上字第118號
上  訴  人  戊○○
訴訟代理人  丁○○
視同上訴人  陳坤城即丙○○○○○○
被上訴人    美商花旗銀行股份有限公司
法定代理人  乙○○
                      （送達代收人  甲○○ 住臺北市民權
訴訟代理人  己○○
上列當事人間請求塗銷所有權移轉登記事件，上訴人對於民國97
年6月4日本院臺南簡易庭97年度南簡字第184號第一審簡易判決
提起上訴，經本院於民國98年2月19日言詞辯論終結，判決如下
：
    主      文
上訴人戊○○與視同上訴人陳坤城即丙○○○○○○間就坐落台
南市○區○○段45地號土地上之建號663號房屋（門牌號碼台南
市○區○○街148號3樓）於民國九十五年十月二日所為買賣行為
及以該買賣為原因於同年月十三日所為之移轉登記物權行為，均
應予撤銷。
上訴人戊○○應將上開所有權移轉登記塗銷，並回復登記予視同
上訴人陳坤城即丙○○○○○○所有。
第一、二審訴訟費用新臺幣肆仟壹佰伍拾元由上訴人及視同上訴
人負擔。
    事實及理由
壹、程序方面：
一、按債權人依民法第244條第2項行使其撤銷權，如僅請求撤銷
    債務人之行為，則應以行為當事人為被告，即其行為為單獨
    行為時，應以債務人為被告，其行為為雙方行為時，應以債
    務人及其相對人為被告，故其行為當事人有數人時，必須一
    同被訴，否則應認其當事人之適格有欠缺（最高法院28年上
    字第978號判例參照）。本件原審被告陳坤城即丙○○○○
    ○○雖未提起上訴，惟依前開說明，本件被上訴人主張撤銷
    買賣行為之雙方，應一同被訴，有合一確定必要，是共同被
    告戊○○所為上訴行為之效力應及於另一被告陳坤城即丙○
    ○○○○○，爰依法將陳坤城列為視同上訴人予以審理。
二、按原告於判決確定前，得撤回訴之全部或一部。但上訴人已
    為本案之言詞辯論者，應得其同意。民事訴訟法第262條第1
    項分別定有明文。本件被上訴人於原審起訴之聲明為「(一)先
    位之訴：1.確認上訴人及視同上訴人間就坐落於台南市○區
    ○○段45地號土地上之663建號（門牌號碼：台南市○區○
    ○街148號3樓，以下簡稱系爭房屋），於民國95年10月2日
    經台南市東南地政事務所以買賣為登記原因所為之所有權移
    轉登記予上訴人戊○○之買賣契約無效。2.上訴人戊○○應
    將上開所有權移轉登記塗銷，並回復登記予視同上訴人陳坤
    城即丙○○○○○○所有。(二)備位之訴：1.上訴人及視同上
    訴人間就系爭房屋於95年10月2日經台南市東南地政事務所
    以買賣為登記原因所為之所有權移轉登記，其買賣之債權行
    為及移轉登記之物權行為，均應予撤銷。2.上訴人戊○○應
    將上開所有權移轉登記塗銷，並回復登記予視同上訴人陳坤
    城即丙○○○○○○所有。」，嗣於98年2月19日本院言詞
    辯論時，被上訴人以言詞撤回先位之訴，請求本院僅就備位
    聲明部分判決，並經上訴人戊○○之同意（見本院卷114頁
    ），視同上訴人陳坤城始終未到庭表示意見，則先位之訴部
    分已生撤回效力。又訴之客觀預備合併，原告先位之訴勝訴
    ，後位之訴未受裁判，經被告合法上訴時，後位之訴即生移
    審之效力（最高法院95年度台上字第1145號判決意旨參照）
    ，是本件被上訴人雖於本院撤回先位之訴，然因備位之訴已
    生移審效力，本院仍得就備位聲明加以裁判，合先敘明。
三、本件視同上訴人陳坤城即丙○○○○○○未於言詞辯論期日
    到場，核無民事訴訟法第386條各款所列情形，爰依被上訴
    人聲請，由其一造辯論而為判決。
貳、實體方面：
一、兩造之主張：因被上訴人撤回先位之訴，故僅列載兩造有關
    備位之訴部分，且除引用與原判決記載相同者外：
  (一)上訴人戊○○補稱：
  1.視同上訴人陳坤城即丙○○○○○○於93年3、4月間即因積
    欠卡債，向上訴人借款新臺幣（下同）82萬餘元以為清償，
    復於95年10月間，上訴人戊○○因擔任視同上訴人陳坤城即
    丙○○○○○○向台南第三信用合作社（以下簡稱三信）之
    貸款之連帶保證人，視同上訴人若違約，將影響上訴人戊○
    ○債信，為此上訴人間達成協議，由陳坤城即丙○○○○○
    ○提供其所有系爭房屋作價抵償借款，並由上訴人戊○○負
    責清償三信抵押借款，基此，本件法律關係應屬「代物清償
    」及「債務承擔」契約聯立，既非贈與，亦與買賣無關。
  2.上訴人戊○○與視同上訴人陳坤城即丙○○○○○○並就三
    信貸款，另達成債務承擔協議，由上訴人負責繳納貸款本息
    。而上訴人嗣後為履行承擔，自95年10月起即分以郵局ＡＴ
    Ｍ轉帳或現金存入視同上訴人設於該社帳戶內，用以清償貸
    款本息，上訴人戊○○所述與事實相符。
  3.至視同上訴人陳坤城即丙○○○○○○未依債權協商履行繳
    款日期與系爭房屋過戶日期過於接近乙節，更屬巧合。蓋以
    95年10月間視同上訴人已然失業，毫無收入，本難期繼續繳
    款；況如以被上訴人所稱上訴人戊○○確有與視同上訴人陳
    坤城即丙○○○○○○間有通謀虛偽意思，視同上訴人陳坤
    城即丙○○○○○○大可一開始即將系爭房屋所有權移轉予
    上訴人戊○○，又何須每月負擔鉅額還款，其理甚明。
  4.查視同上訴人陳坤城即丙○○○○○○與其配偶即訴外人劉
    芳玉自結婚以來，感情不睦，甚少返家，父子之間即少有聯
    絡，尤以自於95年5月間與訴外人劉芳玉離婚後，即外出賃
    居，上訴人對其行蹤甚難掌握，更遑論對其在外債務詳情，
    實無從查知，從而上訴人主觀上自無損害其他債權人之認識
    ，被上訴人徒憑臆測，妄謂上訴人戊○○對於視同上訴人陳
    坤城在外債務情形知之甚詳，與事實不符，上訴人否認之，
    依法自應由被上訴人負舉證之責。
  5.末按，債務已屆清償期，債務人就既存債務為清償者，固生
    減少積極財產之結果，但同時亦減少其消極財產，於債務人
    之資力並無影響，不得指為民法第244條第2項之詐害行為，
    最高法院55年台上字第2839號判例意旨可資參照。上訴人戊
    ○○係以系爭房屋市值約150萬元之對價受償，取得房屋所
    有權，依法自難認上訴人有何詐害行為。並聲明：(1)原判決
    廢棄。(2)被上訴人在第一審之訴駁回。
  (二)視同上訴人陳坤城即丙○○○○○○方面：始終未到庭陳述
    ，亦未提出書狀供本院參酌。
  (三)被上訴人補稱：
  1.緣視同上訴人陳坤城即丙○○○○○○為被上訴人之信用卡
    客戶，因無法清償消費款項，遂透過「中華民國銀行公會會
    員辦理消費金融案件無擔保債務協商機制」，於95年6月5日
    與各債權銀行達成協議，約定自95年6月起分期清償欠款。
    協商成立後，視同上訴人陳坤城即丙○○○○○○僅繳納5
    期款項後，即未依約繳納款項，最後一次繳款日為95年10月
    12 日，至今尚欠本金157,202元，卻於同年10月2日將系爭
    房屋出售予上訴人戊○○，並於同月13日完成所有權移轉登
    記，動機令人存疑，且上訴人戊○○於庭上陳明「95年之債
    務協商繳款仍有還數期，不是不還云云」顯見上訴人戊○○
    對於視同上訴人陳坤城即丙○○○○○○之債權債務了然知
    悉。
  2.縱使上訴人及視同上訴人間之買賣為有償，由上訴人所提之
    證物顯見上訴人戊○○出面處理視同上訴人陳坤城之債務時
    ，其已知悉陳坤城之負債情形，陳坤城之財產為債權人之總
    擔保，上訴人戊○○在明知陳坤城之負債情形，仍與陳坤城
    為系爭房屋買賣行為，顯已侵害債權人受償之權利，即屬詐
    害行為，是上訴人間所為之買賣行為損害被上訴人之權利，
    被上訴人自得聲請本院撤銷上訴人間之買賣行為。並聲明：
    請求駁回上訴。
三、本件兩造不爭執之事項：
  (一)視同上訴人陳坤城即丙○○○○○○曾於95年6月5日透過「
    中華民國銀行公會會員辦理消費金融案件無擔保債務協商機
    制」與各債權銀行達成協議，約定分期繳納，惟陳坤城即丙
    ○○○○○○僅繳納5期款項後即未依約繳納（最後1次繳納
    為95年10月12日），尚積欠被上訴人157,202元。
  (二)視同上訴人陳坤城即丙○○○○○○將其名下所有之系爭房
    屋於95年10月13日以買賣為原因移轉登記予上訴人陳坤城即
    丙○○○○○○之父即上訴人戊○○所有（至於系爭房屋坐
    落之土地於80年1月31日即已登記為上訴人戊○○所有）。
  (三)系爭房屋買賣已於95年10月5日依規定申報贈與稅（見原審
    卷91頁）。
  (四)視同上訴人陳坤城即丙○○○○○○積欠以下銀行之債務，
    曾於93年3月23日清償誠泰銀行（現為新光銀行）111,476
    元（郵政劃撥繳款），93年4月5日清償中興銀行（現聯邦
    商銀）84,289元，93年9月30日清償永豐信用卡公司212,
    448元，93年3月23日清償遠東銀行2,708元（郵政劃撥）
    ，93年4月5日清償台北富邦銀行271,176元，93年3月23
    日清償花旗銀行141,281元，93年3月23日清償萬泰銀行1,
    330元。
  (五)視同上訴人陳坤城即丙○○○○○○以上訴人戊○○為連帶
    保證人，於87年3月23日向三信借款100萬元，迄今仍依約正
    常攤還本息中，自95年10月以後，該筆貸款本息實際繳款人
    為上訴人戊○○（見本院卷102頁）。
四、兩造爭執之事項：
    因本件被上訴人已不爭執上訴人及視同上訴人間之買賣關係
    而撤回先位之訴部分，是本件兩造爭執點僅在於：上訴人與
    視同上訴人間所為系爭房屋買賣及所有權移轉行為，是否有
    害及被上訴人之債權，被上訴人得否依民法第244條第2、4
    項之規定請求撤銷上開買賣之債權行為及物權行為，將系爭
    房屋回復登記為視同上訴人陳坤城所有？就此上訴人則主張
    ：系爭房屋所有權移轉係因視同上訴人陳坤城93年3、4月間
    即因積欠卡債，向上訴人借款82萬餘元以為清償，復於95年
    10月間，上訴人戊○○承擔視同上訴人陳坤城三信債務約72
    萬餘元，因此達成協議移轉系爭房屋作價150萬元抵償借款
    ，故視同上訴人陳坤城就既存債務為清償者，固生減少積極
    財產之結果，但同時亦減少其消極財產，於其資力並無影響
    ，難認上訴人有何詐害行為；又陳坤城自結婚以來，甚少返
    家，父子之間少有連絡，於95年5月間離婚後即外出賃居，
    行蹤甚難掌握，無從得知，上訴人並無損害其他債權人之故
    意等語。
五、得心證之理由：
  (一)按民法第244條所謂有害債權，指債務人減少其積極財產（
    如讓與所有權、設定他物權、免除債權等是），或增加消極
    財產（如承擔債務），因而足以減少其一般財產，削弱共同
    擔保，使債權受有損害而不能完全受清償而言，債務人有此
    行為，通稱為詐害債權行為或詐害行為。又債務人所有之財
    產除對於特定債權人設有擔保物權外，應為一切債務之總擔
    保，倘債務人財產已不足清償一切債務，而竟將財產出賣與
    人（縱獲相當對價），且非用以清償具有優先受償權之債務
    ，對於普通債權人，即難謂無詐害行為（最高法院48年台上
    字第1750號、51年台上字第302號判例意旨參照）。
  (二)本件上訴人主張系爭房屋買賣價金作價150萬元抵償，係因
    93年3、4月間視同上訴人陳坤城向其借款由其代為清償陳坤
    城之信用卡債務共82餘萬元，再加上於95年10月起承擔陳坤
    城於三信房屋貸款等情，業據提出三信借據（借貸100萬元
    ）1份、戊○○及陳林就（陳坤城之母）之郵政存簿儲金簿
    交易紀錄2張、郵政劃撥儲金存款收據7紙、三信共用查詢單
    2件為證（見原審南簡卷43至47頁），被上訴人亦不爭執視
    同上訴人陳坤城於93年4月、5月間清償銀行欠款及三信貸款
    於95年10月以後迄今確實均由上訴人戊○○繳納一節（如上
    列不爭執事項(四)、(五)），審核上訴人戊○○所提郵政劃撥收
    據及存摺交易紀錄，與其提領款項之日期及金額均與清償金
    額均相符，固堪認上訴人主張渠於93年3、4月間代陳坤城清
    償銀行信用卡款共82萬餘元，及95年10月份以後迄今代陳坤
    城清償三信房屋貸款等事實非虛。
  (三)惟上訴人主張：因其代視同上訴人陳坤城繳納前述銀行欠款
    及承擔三信貸款後續繳納本息之債務，乃與陳坤城協議以系
    爭房屋作價抵償上訴人向銀行之還款，故陳坤城之房屋雖有
    移轉，然負債亦有減少，不得認為係詐害債權行為等語。經
    查，視同上訴人陳坤城曾參與95年間債務協商，於95年10月
    12日最後1次繳納後即未再依約攤還分期協商款，然上訴人
    卻於視同上訴人毀諾之際與視同上訴人協議以系爭房屋作價
    抵償債務，並旋於95年10月13日完成買賣移轉登記，惟如上
    所述，上訴人戊○○早於93年3、4月間即因其子陳坤城在外
    積欠多筆債務且還代其清償總額達82萬餘元，上訴人戊○○
    亦自承當時陳坤城尚有固定工作正常收入，於95年4月始失
    業（見本院卷26頁），此經本院依職權調取視同上訴人陳坤
    城95年度財產資料，可知其當年尚有1,002,636元薪資所得
    （見本院卷106頁之稅務電子閘門財產所得調件明細表），
    從9 3年4、5月間迄至移轉系爭房屋之前長達2年期間，且代
    償金額高達82萬餘元之情形下，何以未見上訴人戊○○向陳
    坤城追償或要求系爭房屋抵償，卻係於陳坤城債務協商毀諾
    之際始約定以系爭房屋作價抵債？上訴人雖辯稱：因渠擔任
    視同上訴人陳坤城向三信貸款之連帶保證人，為顧及本身債
    信，始與視同上訴人達成以系爭房屋作價抵償借款，並由上
    訴人負責繳納後續三信抵押貸款云云，惟倘若上訴人僅係為
    顧及本身債信，只須按期代陳坤城攤還房貸本息即可，何須
    將系爭房屋所有權移轉為自己名下！故上訴人戊○○稱其不
    知其子陳坤城在外尚欠其他債務，僅因為抵償2年多前代繳
    之款項及承擔後續房屋貸款債務而移轉系爭房屋所有權云云
    ，實與常情有違，不足採信，應認上訴人戊○○於移轉系爭
    房屋前即已知悉視同上訴人陳坤城尚有積欠其他債務且已無
    力繼續還款，為圖保留系爭房屋所有權免遭其他債權人追償
    ，始移轉系爭房屋所有權。
  (四)再者，視同上訴人陳坤城之所有財產除對於特定債權人設有
    擔保物權外，本應為一切債務之總擔保，無擔保債權人就債
    務人之財產均有受償之權利，況且上訴人自承陳坤城除原有
    系爭房屋所有權外，並無其他財產，於95年4月間即已失業
    ，已如前述，則視同上訴人陳坤城之財產已不足清償一切債
    務甚明，卻仍與上訴人戊○○協議將系爭房屋以買賣移轉所
    有權予上訴人戊○○名下，係為抵償對上訴人戊○○之債務
    ，蓋上訴人戊○○於93年間代其子陳坤城清償銀行卡債82餘
    萬元之性質縱屬「借貸」，則上訴人戊○○之地位亦屬無擔
    保債權人，另上訴人所謂已承擔視同上訴人於三信後續抵押
    貸款債務，惟該抵押債務非但尚未全部還清，且未經債權人
    （三信）同意，難謂已生合法債務承擔之效力，凡上所述，
    視同上訴人之系爭房屋雖然移轉，惟係單獨以之清償對上訴
    人戊○○之債務（非用以清償具有優先受償權之債務），此
    任意處分財產之行為顯係有害其他債權人之權利且上訴人戊
    ○○亦明知此情甚明。上訴人雖舉55年台上字第2839號判例
    意旨認「債務人就既存債務為清償者，其積極財產及消極財
    產均減少，於債務人之資力無影響，不得指為詐害行為」，
    惟觀之該判例全文，其案情為「代物清償」之有償行為，且
    此有償行為係成立於債務人宣告破產（不能清償債務）前半
    年，此與本件情形（上訴人及視同上訴人係於視同上訴人陳
    坤城毀諾不履行債務協商之際，始協議以系爭房屋作價抵償
    視同上訴人陳坤城於2年前積欠上訴人戊○○之債務及由上
    訴人戊○○承擔房屋移轉後之抵押貸款債務）不同，尚難據
    以比附援引。
  (五)綜上，上訴人與視同上訴人間所為系爭房屋買賣（實為以房
    屋作價抵債）之行為，既害及被上訴人之債權，被上訴人亦
    知其情事，則被上訴人主張依民法第244條第2項規定，請求
    上訴人及視同上訴人間就系爭房屋於95年10月2日以買賣為
    登記原因所為之所有權移轉登記，其買賣之債權行為及移轉
    登記之物權行為，均應予撤銷。上訴人戊○○應將上開所有
    權移轉登記塗銷，並回復登記視同上訴人陳坤城即丙○○○
    ○○○所有，為有理由，應予准許。
六、本件上訴意旨雖指摘原判決不當，求予廢棄改判，惟原審係
    就被上訴人先位之訴判決上訴人敗訴，並未就備位之訴予以
    判決，而被上訴人已於本院撤回先位之訴，是原審判決部分
    業經被上訴人撤回而脫離訴訟繫屬，故無須再論究原判決是
    否正當。至被上訴人主張備位之訴部分，既經本院認定結果
    如前，爰判決如主文所示。
七、兩造其餘之攻擊或防禦方法（有關先位之訴部分），因與本
    件認定結果無影響，爰不再一一論列，附此敘明。
八、訴訟費用之負擔：本件被上訴人雖撤回先位之訴，惟其備位
    之訴仍屬有理由，依民事訴訟法第78條，本件訴訟費用即為
    第一審裁判費1, 660元、第二審裁判費2,490元，合計為
    4,150元，仍應由敗訴之上訴人及視同上訴人負擔。
九、據上論結，本件被上訴人備位之訴有理由，爰依民事訴訟法
    第436條之1第3項、第463條、第385條第1項前段、第78條、
    第87條第1項、第85條第1項前段，判決如主文。
中    華    民    國    98    年    3    月    5    日
                  民事第三庭    審判長法  官  高榮宏
                                      法  官  陳志成
                                      法  官  蔡雅惠
以上正本證明與原本無異。
本判決不得上訴。
中    華    民    國    98    年    3    月    5    日
                                書記官  詹書瑋


司法院資訊處製作；財團法人民間司法改革基金會備份。
